【裁判字號】    98,消債更,277
【裁判日期】    980930
【裁判案由】    更生事件
【裁判全文】
臺灣臺南地方法院民事裁定       98年度消債更字第277號
債  務   人  甲○○
上列當事人因消費者債務清理事件聲請更生，本院裁定如下：
    主    文
聲請駁回。
聲請費用由債務人負擔。
    理    由
一、按更生之聲請有下列情形之一者，應駁回之：一、債務人曾
    依本條例或破產法之規定而受刑之宣告；二、債務人曾經法
    院認可和解、更生或調協，因可歸責於己之事由，致未履行
    其條件；三、債務人經法院通知，無正當理由而不到場，或
    到場而不為真實之陳述，或拒絕提出關係文件或為財產變動
    狀況之報告，消費者債務清理條例第46條亦定有明文。又按
    聲請更生或清算不合程式或不備其他要件者，法院應以裁定
    駁回之，但其情形可以補正者，法院應定期間先命補正，消
    費者債務清理條例第8條定有明文。再衡諸債之關係，係以
    當事人間之信賴關係為基礎，為社會經濟組織之重要支柱，
    故當事人於以法律行為追求自己之利益之際，亦應顧及對方
    之利益，並考量債權債務在社會上之作用，本於誠實及信用
    之原則，行使債權及履行債務。是對於已陷入經濟上困境之
    消費者，若任其於惡性循環之債務窘境中生存，將衍生嚴重
    之社會問題，難以維持安定之社會經濟秩序，故為兼顧債權
    人、債務人雙方之利益，對陷於經濟上困境之消費者，乃允
    其於消費者債務清理條例施行後，得選擇以重建型之更生程
    序或清算型之清算程序清理其債務，藉以妥適調整債務人與
    債權人及其他利害關係人間之權利義務關係，保障債權人獲
    得公平受償，並謀求消費者經濟生活之重建復甦機會。惟若
    債務人履行債務並無困難，僅係為圖謀減免債務，而不為債
    務之履行，自有違債權契約為誠信契約之本旨。另消債條例
    所定協商前置程序之意旨，在使金融機構與債務人就特定種
    類之債務清理事務上，利用法院程序外解決之協商機制，為
    迅速有效之自主性解決，而此一程序之進行，有賴當事人間
    之協力配合，本於誠信為基礎，形成債務清理之共識，藉由
    法院之事後核可，賦予協商內容作為執行名義之正當性，苟
    債務人為直接進入更生程序，而於前置協商程序時，故意使
    協商破裂，雖有債務協商不成立之形式，然藉由脫法方式造
    成此等結論，難謂債務人有進行債務清理之誠意可言。
二、本件聲請意旨略以：債務人甲○○有不能清償債務之情事，
    前已提出債權人清冊，以書面向最大債權金融機構中國信託
    商業銀行請求共同協商債務清償方案，然債務人公司結束後
    ，生活仰賴配偶給付之扶養費新台幣 (下同)10,000 元維持
    ，實無法負擔中國信託商業銀行提供之繳款金額，故協商不
    成立。債務人無擔保或無優先權之債務總額未逾1,200萬元
    ，且未經法院裁定開始清算程序或宣告破產，爰依法聲請更
    生等語。
三、經查：
（一）債務人甲○○於本件更生聲請前，曾以書面向最大債權銀
      行中國信託商業銀行請求協商債務清償方案，並表明共同
      協商之意旨，經中國信託商業銀行評估債務人每月收入扣
      除基本必要支出後，提供債務人179期，利率5%月繳9,900
      元之清償方式，惟債務人表示每月扶養費僅10,000元，扣
      除協商月付金額9,900元，僅餘100元，故不願接受協商方
      案等情，已據債務人提出前置協商不成立通知書為證，且
      有中國信託商業銀行民事陳報狀附卷可稽，堪信為真實。
（二）債務人雖主張伊擔任負責人之宜晉貿易有限公司因長期虧
      損，於98年2月已申請歇業，目前生活仰賴配偶每月給予
      之10,000元維持，無法負擔任何還款條件云云，惟查：
   1、觀諸債務人所提出財產及收入狀況說明書之記載，其每月
      必要支出為19,181元（見本卷第8、14頁），惟依行政院
      內政部所公告98年度臺灣省低收入戶最低生活費用每人每
      月為9,829元，該生活費標準係按照政府最近一年平均每
      人消費支出（包括食品費、衣著鞋襪費、房租水電費、家
      居管理費、醫療保健費、交通通訊費、娛樂教育費及雜項
      支出）百分之60訂定，是應認以此9,829元為聲請人每月
      之生活費用，聲請人主張超越此範圍部分顯難憑採，是債
      務人及子女每人每月基本生活費用合計約12,829元（計算
      式：9,829元＋3,000元=12,829元）。
   2、債務人主張96年度所得為86,436元，97年度所得為67,331
      元，固提出財政部臺灣省南區國稅局96年度、97年度綜合
      所得稅各類所得資料清單為據，然前述債務人所得所載資
      料因源自稅務機關，須仰賴債務人長期誠實申報始能正確
      反應其財產所得狀況，故亦僅具參考性質，況現民間多項
      營利所得未申報稅捐，或其他勞力收入亦常因雇主並未開
      具扣繳憑單而不須申報所得，是徒憑上開稅務資料不足以
      證明聲請人每月收入為真實。再者，債務人自陳聲請更生
      2年前之必要生活支出暨子女扶養費需19,181元（見原審
      卷第8、14頁），惟據上述債務人96年度、97年度所得收
      入每月平均僅7,203元、5,611元，是債務人如何維持生活
      ？且據財團法人金融聯合徵信中心當事人綜合信用報告之
      記載，債務人係於98年3月左右始遲延未繳納債務，債務
      人月收入僅7,203元、5,611元，尚能按期繳納各家銀行債
      務至98年3月等情形以觀，債務人似仍有相當收入來源。
   3、又債務人陳稱目前必要支出費用暨子女扶養費需每月9,
      695元（見本院卷第14頁），惟其所提出之更生償還計畫
      草案卻又記載每月支出僅需支出7,500元，每月可償還3,
      000元云云；又據債務人於96年向中國信託銀行申請簡易
      通信貸款時，債務人係陳稱年薪收入為500,000元左右（
      見本卷第188頁），顯然與前述所得資料不符，而此為債
      務人自行填載之資料，自應認其96年實際收入應有50萬元
      左右，而非86,436元。另債務人固稱負責之公司歇業後，
      目前生活仰賴配偶每月給予之10,000元維持，然債務人於
      98年2月向中國信託銀行申請前置協商時，卻切結稱伊收
      入有15,000元等等（見本卷第190頁），有中國信託銀行
      陳報狀附簡易通信貸款申請書、前置協商收入切結書、前
      置協商申請人財產及收支狀況說明書附卷可稽，債務人前
      後收入及支出金額說法不一，債務人每月收入究有多少？
      實有疑義。綜上，債務人陳報工作收入（或其他還款來源
      ）情形與生活開支及繳款事實有所不符，堪認債務人未就
      收入（或其他還款來源）情形據實陳述，債務人有未依消
      費者債務清理條例第46條規定，提出關係文件據實陳報財
      產變動情形。
   4、況按負扶養務者有數人者而其親等同一時，應各依其經濟
      能力分擔義務；又按夫妻互負扶養之義務，此觀民法第
      1115條第3項及第1116條之1之規定即明，是若債務人因需
      償還其無擔保債務，致其經濟能力不足，亦非不得由其經
      濟能力較佳之配偶負擔較多之子女扶養義務及家庭生活費
      用。況且，夫妻同財共居，共營家庭，其所得及支出，常
      不分彼此，而家人共同生活，無論在食、衣、住、行及其
      他雜項支出，因團體互相使用分散開銷之作用，可節省支
      出，查債務人配偶紀勝夫經營之亨翊貿易有限公司，94年
      至97年之營業收入淨額尚達至2,295,891元、3,931,979元
      、3,565,189元、2,770,228 元，有亨翊貿易有限公司94
      至97年營利事業所得稅結算申報書附卷可稽（見本卷第
      207-213頁），是債務人配偶紀勝夫經濟能力顯佳於債務
      人，依上述說明，應負擔較多之子女扶養義務及家庭生活
      費，況債務人亦陳報積欠債務之原因，亦有用來支付日常
      生活開銷 (見本院卷第172頁)，是綜合債務人及其配偶公
      司經營狀況，債務人家庭非無負擔每月9,900元之償還能
      力。
    5.末按債務人於前置協商時表示無法負擔每月9,900還款方
      案等情，惟查：中國信託商業銀行係依據債務人收入、財
      產使用狀況及家庭生活費負擔情形，評估債務人應有能力
      負擔之方案，本院認上開還款計畫，尚屬合理，且對聲請
      人已為相當程度之讓步，應屬已盡力促成協商義務下所得
      之方案，況在債務履行期間債務人屆時確實無力繳納，亦
      有與債權人磋商降低還款金額可能性，且日後債務人之工
      作收入及財產狀況，確有無法履行債權人提出之債務清償
      方案或履行顯有重大困難時，債務人非不得另行聲請以債
      務清理程序清理其債務。債務人原已同意協商通過之還款
      方案，本應依誠實及信用之原則勉力履行之，惟又要求更
      優惠還款方案，而致協商不成立，亦足認其欠缺協商之真
      意，以及欠缺清理債務誠意，並有利用聲請更生程序減免
      債務之心態，自不足採。
四、從而，承前所述，本件債務人既未詳實說明收入情形，且本
    件債務人顯有能力支付最大債權銀行提供前置協商還款方案
    ，而本件協商不成立之原因，係因債務人主觀上欠缺清理債
    務之誠意所致，是債務人既無不能清償債務或有不能清償之
    虞之情事，即與本條例第3條規定之要件不符，債務人聲請
    更生，非屬本條例所應准其更生之範疇，且上開欠缺又屬無
    從補正，依前揭說明，其更生之聲請，不應准許，應予駁回
    ，爰裁定如主文。
中    華    民    國    98    年    9     月    30    日
                      民事第二庭    法  官  田玉芬
以上正本證明與原本無異。
如不服本裁定，應於裁定送達後10日內，以書狀向本院提出抗告
，並繳納抗告費新臺幣1千元。
中    華    民    國    98    年    9     月    30    日
                                    書記官  劉紀君


司法院資訊處製作；財團法人民間司法改革基金會備份。
